【裁判字號】    95,訴,172
【裁判日期】    950623
【裁判案由】    損害賠償
【裁判全文】
臺灣臺北地方法院民事判決               95年度訴字第172號
原      告  甲○○
訴訟代理人  崔百慶律師
複代理人    王柏棠律師
被      告  丙○○
訴訟代理人  呂家琴律師
訴訟代理人  張建鳴律師
複代理人    張家豪律師
複代理人    乙○○
上列當事人間損害賠償事件，本院於95年6月1日言詞辯論終結，
判決如下：
    主  文
被告應給付原告新台幣陸拾萬元及自民國95年1月7日起至清償日
止，按週年利率5%計算之利息。
原告其餘之訴駁回。
訴訟費用由被告負擔四分之三，餘由原告負擔。
本判決第一項於原告以新台幣貳拾萬元供擔保後，得假執行，被
告如於假執行程序實施前預供擔保新台幣陸拾萬元准免為假執行
。
原告其餘假執行駁回。
    事實及理由
一、原告方面：
（一）聲明：
  １、被告應給付原告新台幣80萬元，及自起訴狀繕本送達之翌
      日起至清償日止，按週年利率5%計算之利息。
  ２、訴訟費用由被告負擔。
  ３、願供擔保，請准宣告假執行。
（二）陳述
  １、原告為出售其所有坐落台北市○○○路○段391巷20弄63號
      之房地（下稱系爭房地），乃於民國（下同）94年3月9日
      與訴外人台北夢享家不動產投資顧問有限公司（下稱夢享
      家公司）簽訂專任委託銷售契約，委由該公司銷售系爭房
      地，嗣後該公司向原告表示，訴外人吳康君有意購買系爭
      房地，並已交付斡旋金20萬元，因吳康君出價符合原告要
      求，原告乃於94年6月10日與吳康君簽訂買賣斡旋金契約
      ，同意出售系爭房地。而被告亦自夢享家公司獲悉原告擬
      出售系爭房地，乃私下向原告表示願意購買該房地，雖原
      告表示已同意將系爭房地售予吳康君，且已簽訂斡旋金契
      約，若賣予被告，恐因違約而須負賠償責任，被告仍表示
      因家庭及小孩教育等因素，亟須購買系爭房地，原告乃於
      94年6月14與被告簽訂買賣契約，將系爭房地售予被告。
      惟原告恐因與被告之買賣行為須對夢享家公司及吳康君負
      賠償責任，乃與被告於買賣契約第16條第2項約定：「甲
      乙雙方同意，若乙方（即原告）因台北夢享家以乙方違約
      為由，請求賠償金時，造成乙方實際損失，甲方（即被告
      ）同意全權負擔違約金，支付予台北夢享家。（前項所指
      為台北夢享家請求仲介賠償費用部分）」等語。嗣夢享家
      公司果以原告違約為由，訴請原告給付服務報酬1,022,50
      0元（鈞院94年度訴字第3638號），經法官勸解後而以60
      萬元成立訴訟和解，由原告當庭給付夢享家公司60萬元。
      吳康君亦依斡旋金契約第6條約定，訴請原告給付20萬元
      之違約金，並經鈞院94年度北簡字第23826號判決原告敗
      訴確定在案，被告同意負擔賠償責任，乃於94年7月27日
      簽發面額20萬元之本票1紙交由代書收執，以供擔保。詎
      原告將夢享家公司及吳康君請求賠償一事告知被告，並促
      其負擔責任時，被告卻置之不理，顯欲推卸責任，爰依法
      提起本訴。
  ２、被告辯稱系爭房屋交屋後陸續出現滲漏水等瑕疵，損害合
      計241,500元，主張以此損害賠償請求權與原告之請求互
      相抵銷云云，惟被告僅提出照片及報價單為證，但此二者
      尚無法證明系爭房屋確有漏水之瑕疵，且前揭2項證據均
      屬私文書，被告否認其形式之真正，被告若主張系爭房屋
      有瑕疵，仍應負舉證責任。縱被告所稱之滲漏水瑕疵屬實
      ，亦屬民法第354條第1項所稱之瑕疵，依同法第356條第1
      項規定，買受人即被告發見該瑕疵時，應即通知出賣人即
      原告。怠於通知時，依同條第2項規定，即視為承認其所
      受領之物。兩造於94年6月14日就系爭房地簽訂買賣契約
      後，即於同年7月27日辦理點交，而據被告所述，系爭房
      屋於交屋後即陸續出現滲漏水情形，被告卻從未通知原告
      ，依民法前揭條文規定，被告已視為承認其所受領之物。
      從而，其辯稱原告應負賠償責任並主張抵銷，於法無據。
      再依民法第334條之規定，抵銷之成立，以雙方所負之債
      務均屆清償期為其要件，被告雖提出報價單1紙，惟依該
      報價單所載，無法證明被告已因支付金錢而造成實際上之
      損失，被告既無法證明其已實際發生損失，顯不符前揭要
      件。
二、被告方面：
（一）聲明：
  １、原告之訴駁回。
  ２、訴訟費用由原告負擔。
  ３、如受不利益判決，願供擔保免為假執行宣告。
（二）抗辯
  １、原告前與夢享家公司簽訂專任委託銷售契約，委託夢享家
      公司銷售系爭房地，被告因滿意該屋，原告又亟欲節省4
      ％委託費用之支出，兩造遂於94年6月6日簽訂定金收據，
      約明若於原告與夢想家公司之契約期限即94年6月9日前，
      另有買方願以2000萬元購買，則被告同意放棄承購權，原
      告須將定金50萬元全數返還，雙方互不補償，若94年6月9
      日前無人出價超過2000萬元，則被告得以1900萬元之價金
      購買該屋。夢享家公司迄至94年6月10日始覓得吳康君願
      出價2045萬元購買，依被告（以丁秀如名義）與夢享家公
      司於93年6月10日18時簽訂之斡旋金契約書，被告出價已
      高於原告承諾之委託價，夢享家公司應將系爭房地售予被
      告，然夢享家公司竟竄改吳康君斡旋金契約書，使吳康君
      提出斡旋之時間早於被告，製造吳康君取得優先承購權之
      假象。又原告為貪求更高之賣價，一方面於其與吳康君簽
      訂之斡旋金契約勾選「賣方同意出售，且已收訖買方支付
      之訂金」，另一方面則告訴被告已有人出價高於被告，被
      告將喪失承購權。被告囿於資訊不足，唯恐失去承購權，
      原告復於一旁慫恿稱其與夢享家公司之契約已因契約期間
      屆至而終止，可不出售予吳康君，但雙方必須另立買賣契
      約書，被告遂應原告要求，於94年6月14日以2010萬元之
      對價與原告簽訂買賣契約。
  ２、夢享家公司與原告之專任委託銷售契約書第4條第5款之約
      定是「擬制」居間成立，此為原告依約本應給付之居間報
      酬，並非「損害賠償」或「違約金」，原告不論與何人簽
      訂買賣契約書均須支付此筆費用，原告未受有任何實際損
      失。原告依兩造間之買賣契約書第16條第2項主張被告應
      負擔此「違約金」恐有誤會。況和解筆錄對於原告與夢享
      家公司之訟爭案由定義係「給付報酬」而非損害賠償，此
      即表示夢享家公司係因居間成立請求給付報酬而與原告達
      成和解，並非居間不成立請求原告負損害賠償責任。又原
      告與吳康君簽立買賣斡旋金契約時，立約時間並無17時之
      記載，夢享家公司卻將立約時間改為94年6月10日17時，
      致使被告喪失承購權，原告明知此情，卻未於其與夢想家
      之訴訟中為此抗辯。且原告與夢享家公司之合約已於94年
      6 月9日因期間屆滿而終止，吳康君給付斡旋金之時間係
      94年6月10日，已超過原告委託夢想家公司銷售之期間，
      原告本無須給付報酬予夢想家公司，惟原告卻未於訴訟中
      為此抗辯，反而逕自和解，顯然故意使條件成就，應擬制
      為條件不成就，被告自無須負責。再原告認為被告應負擔
      此和解金，於訴訟繫屬中，自應依民事訴訟法第65條之規
      定告知訴訟，惟原告卻未為告知，顯見原告當時亦不認為
      被告應負此給付報酬之義務。原告雖稱被告曾於前訴訟中
      以證人身份出庭，對整個訴訟已經瞭解云云。惟證人於訴
      訟程序中之地位並不等於訴訟參加人，亦無法輔助當事人
      為訴訟行為，原告僅將被告列為證人，應係無意於該訴訟
      獲有利之判決，顯然故意使條件成就。
  ３、原告請求被告負擔吳康君向其請求之20萬元違約金之請求
      權基礎為兩造間之買賣契約書第16條第2項，惟上開條文
      係約定原告遭夢享家公司求償時，被告始應全權負擔，今
      原告給付吳康君之20萬元違約金，並非夢享家公司請求之
      損害賠償，自無上開條文之適用，原告此部分請求，顯無
      理由。另原告稱被告同意負擔此部份損失，故曾簽發本票
      1 紙，以供擔保云云。惟即使被告真有開立此本票，但其
      與保證賠償之間，亦無任何關連，其原因關係亦非被告願
      就該求償部分負保證責任。原告據此本票影本即謂被告同
      意負保擔該筆給付，實屬牽強。
  ４、按買賣之物，缺少出賣人所保證之品質者，買受人得不解
      除契約或請求減少價金，而請求不履行之損害賠償，民法
      第360條定有明文。兩造買賣契約第7條第5款亦保證：如
      有滲漏水等瑕疵情事，願負瑕疵擔保責任。本件房屋交屋
      後即陸續出現滲漏水情形，原告依法或依約均負損害賠償
      責任。經估價後，修補漏水瑕疵須費241,500元，自得與
      原告主張之金額抵銷。
三、原告主張，其為出售所有系爭房地，乃於94年3月9日與夢享
    家公司簽訂專任委託銷售契約，委由該公司銷售系爭房地。
    被告自夢享家公司獲悉原告擬出售系爭房地，乃私下向原告
    表示願意購買該房地，原告乃於94年6月6日與被告簽訂定金
    契約，約定於委託夢享家公司期間若有出價高於2000萬元者
    ，被告即放棄承購權。嗣夢享家公司告知原告有吳康君願以
    2045萬元購買系爭房地，已交付斡旋金20萬元，因其出價高
    於被告之2000萬元，原告乃於94年6月10日與吳康君簽訂買
    賣斡旋金契約，同意出售系爭房地。被告知悉後，仍執意購
    買系爭房地，並願負賠償責任，兩造即於94年6月14簽訂買
    賣契約，惟原告恐遭夢享家公司求償，乃於買賣契約第16
    條第2項約定由被告全權負擔違約金責任。嗣夢享家公司果
    以原告違約為由，訴請原告給付服務報酬1,022, 500元，最
    後以60萬元成立訴訟上和解，吳康君亦訴請原告給付20萬元
    違約金，並經判決原告敗訴確定之事實，有台北夢享家不動
    產事業部專任委託銷售契約書、定金收據、原告與吳康君之
    買賣斡旋金契約、原告與被告之不動產買賣契約書、民事起
    訴狀、本院94年訴字第3638號和解筆錄、本院94年北簡字第
    23826號判決筆錄等在卷可稽，被告亦不爭執，堪信為真正
    。惟被告則抗辯夢享家公司係向原告請求報酬，非損害賠償
    金，與契約第16條第2項所定不符；於訴訟中原告未就委託
    期間因屆滿而終止做答辯，且未告知被告訴訟即與夢享家公
    司和解，故意使契約第16條第2項之條件成就，應視同條件
    不成就；原告給付吳康君20萬元違約金部分，並非契約第16
    條第2項所定範圍，亦未口頭同意賠償。且原告交付之房屋
    有漏水瑕疵，須修理費241,500元，得與原告請求之金額抵
    銷等語置辯。是本件爭執要點為：(一)兩造間之不動產買賣契
    約第16條第2項之真意為何？原告有無故意以不正當方法使
    契約第16條第2項之賠償條件成就？被告應否給付60萬元之
    賠償金？(二)兩造對吳康君20萬元違約金部分有無賠償之約定
    ？(三)原告交付之房屋有無漏水之瑕疵，原告是否應負民法第
    360條之瑕疵擔保責任？以下分述之：
（一）按甲乙雙方同意，若乙方（即原告）因台北夢享家以乙方
      違約為由，請求賠償金時，造成乙方實際損失，甲方（即
      被告）同意全權負擔違約金，支付予台北夢享家。（前項
      所指為台北夢享家請求仲介賠償費用部分）等語，為不動
      產買賣契約第16條第2項所明定。其條文已明確約定台北
      夢享家如以原告違約為由向原告請求賠償金，造成原告實
      際損失時，被告同意全權負擔違約金，所指違約金乃指台
      北夢享家請求仲介賠償費用部分而言，故條文雖記載賠償
      金或違約金，實指仲介賠償費用。經查，夢享家公司因原
      告違反與吳康君簽訂之買賣斡旋金契約而將系爭房地出售
      被告致給付不能，爰依民法第226條、216條請求原告賠償
      其所受損害81萬8千元（買賣標的成交總額4%之仲介費）
      及所失利益204,500元（向吳康君收取之1%服務費），合
      計1,022,500元之事實，有夢享家公司之起訴狀附卷可稽
      ，可見夢享家公司係依民法第226條請求原告損害賠償，
      而其賠償範圍，即為專任委託銷售契約第4條第5項所約定
      買賣標的總價4%之仲介費，而符合上開買賣契約第16條第
      2 項所定仲介賠償費用。被告未深究夢享家公司請求依據
      為損害賠償，僅以夢享家公司與原告間之起訴案由為「給
      付報酬」，即認與契約第16條第2項所定「賠償金、違約
      金」不符，尚有未洽。被告又指稱原告在前案中未盡力答
      辯而逕與夢享家公司和解，顯有故意使賠償條件成就云云
      ，惟經本院調94年訴字第3638號卷宗（前案）查閱結果，
      原告在多次答辯狀中均就委託期間屆滿及被告質疑等事項
      提出答辯，有原告在前案之三次答辯狀附卷可參，足見原
      告在前案已用力答辯。而被告並不爭執曾在前案被傳訊為
      證人，並知悉有該訴訟存在，被告既知悉有前案訴訟進行
      中，如認其權利將有受損，自得於做證當時為訴訟參加，
      原告未為告知訴訟，對被告權益並無影響。又因條件成就
      而受利益之當事人，如以不正當行為促其條件之成就者，
      視為條件不成就，民法第101條第2項固有明文，依此規定
      ，除須有故意促其條件成就之行為外，尚須該行為為不正
      當，始得視為條件不成就。原告與夢享家公司成立訴訟和
      解，仍原告考量後之訴訟行為，並非不正當行為，自與民
      法第101條第2項所定要件不合，被告辯稱原告故意使賠償
      條件成就，並無可採。則原告依買賣契約第16條第2項請
      求被告給付賠償金60萬元，尚屬有據。
（二）原告又主張被告曾口頭承諾願給付吳康君請求之20萬元違
      約金，並以被告曾簽發原證7之本票為擔保為證，然為被
      告否認，原告雖以兩造於94年6月14日所訂之定金契約其
      買賣總價為2030萬元，於同日簽訂正式買賣契約時，其總
      價為2010萬元，二者差價為20萬元，可見被告確有承諾給
      付20萬元之違約金云云，然原證7之本票是94年7月27日簽
      發，與94年6月14日訂約日及94年11月14日94年北簡字第
      23826號宣示判決筆錄宣判日之日期有時間差距，難認簽
      發本票與簽約及吳康君請求違約金一事有何關連，尚難僅
      因定金契約與買賣契約之總價恰有20萬元之差價，即認被
      告已承諾給付20萬之違約金，則原告請求被告給付20 萬
      違約金，即無理由。
（三）被告抗辯原告交付之房屋有漏水之瑕疵，請求原告依民法
      第360條賠償修補費用241,500元，並與原告主張之金額抵
      銷，雖提出照片4張及估價單一紙為證。惟按物之出賣人
      對於買受人，應擔保其物依第373條之規定危險移轉於買
      受人時無滅失或減少其價值之瑕疵，亦無滅失或減少其通
      常效用或契約預定效用之瑕疵。但減少之程度，無關重要
      者，不得視為瑕疵。出賣人並應擔保其物於危險移轉時，
      具有其所保證之品質，民法第354條定有明文。而買賣契
      約第7條第5項亦約定「乙方（原告）保證買賣標的於點交
      前無存在物之瑕疵（例如滲漏水），如有前開情事，乙方
      應負瑕疵擔保責任」等語。亦即該瑕疵須於交付或點交前
      已存在，始有物之瑕疵擔保責任問題，被告欲主張原告應
      負瑕疵擔保責任，須舉證該漏水瑕疵係存在於點交前。惟
      被告於94年7月27日點交房屋後之95年4月3日始主張有漏
      水瑕疵，並陳明於訴訟中始發現漏水，距點交日已有8個
      月，該漏水瑕疵是否於點交前即已存在，實有疑義，則被
      告以瑕疵為由請求修補並與原告主張金額抵銷，即屬無據
      。
四、綜上所述，原告請求被告給付新台幣60萬元及自起訴狀繕本
    送達翌日即95年1月7日起至清償日止按年息5%計算之利息，
    為有理由，逾此部分之請求無理由，應駁回之。兩造均陳明
    願供擔保聲請宣告假執行或免為假執行，經核原告勝訴部分
    ，均無不合，爰分別酌定相當之擔保金額，予以准許。至原
    告敗訴部分，其假執行之聲請，失所附麗，應予駁回。
五、結論：本件原告之訴為一部有理由、一部無理由，依民事訴
    訟法第385條第1項前段、第79條、第390條第2項、第392條
    第2項，判決如主文。
中    華    民    國    95    年    6     月    23    日
                  民事第五庭    法  官  林鳳珠
以上正本係照原本作成
如對本判決上訴，須於判決送達後20日內向本院提出上訴狀
中    華    民    國    95    年    6     月    23    日
                                書記官  曾寶生


司法院資訊處製作；財團法人民間司法改革基金會備份。
